【裁判字號】    90,訴,1469
【裁判日期】    900926
【裁判案由】    返還借款
【裁判全文】
臺灣臺南地方法院民事判決  九十年度訴字第一四六九號
    原      告  台南區中小企業銀行股份有限公司鹽行分公司
    法定代理人  丁○○
    訴訟代理人  己○○
                        送達代.
    被      告  戊○○
                甲○○
    訴訟代理人  乙○○
右當事人間請求給付借款事件，本院判決如左：
    主    文
被告應連帶給付原告新台幣玖拾玖萬柒仟參佰玖拾捌元，及自民國八十九年四月二十
一日起至清償日止，按年息百分之九點一四計算之利息，並自民國八十九年五月二十
二日起至民國八十九年十一月二十一日起，按上開利率百分之十，自民國八十九年十
一月二十二日起至清償日止，按上開利率百分之二十計算之違約金。
訴訟費用由被告連帶負擔。
    事    實
甲、原告方面：
  一、聲明：求為判決如主文所示。
  二、陳述略稱：
    （一）訴外人王政添於民國（下同）八十七年十月二十一日向原告借得新台幣（
          下同）一百零五萬元，借款期間約定自八十七年十月二十一日起至一０二
          年十月二十一日止，利息按原告銀行基本放款利率減年息百分之０‧九四
           （放款時為年息百分之十點一九）按月計付，如遇原告放款利率調整時
          ，得隨同調整之，逾期付息或到期未履行債務時，自逾期日起六個月以內
          ，加付約定利率之百分之十，超過六個月以上，另加付約定利率百分之二
          十之違約金，此有借據為憑。
    （二）詎訴外人王政添上開借款自八十九年四月二十一日起屆期未為清償，尚欠
          本金九十九萬七千三百九十八元未清償，然訴外人王政添於八十九年四月
          二十八日死亡，被告戊○○、甲○○、乙○○為其繼承人，依法應概括繼
          承被繼承人王政添之債務，即被告等對訴外人王政添所負之債務應負連帶
          清償之責。而被告等雖曾向本院聲明拋棄繼承獲准，惟被告等之前亦曾向
          其聲明繼承訴外人王政添之存款債權，是被告等拋棄繼承之聲明應屬無效
          。
  三、證據：提出擔保放款借據一件、被繼承人王政添之繼承系統表乙份、戶籍謄本
      二件、繳款明細查詢單一張、借保戶會簽查詢單一張、放款單筆利率明細查詢
      單一張、分期償還放款帳二張、傳票二張、原告銀行利率變動表二件、繼承存
      款領取申請書一張、結清取款條一張為證。
乙、被告方面：
  一、聲明：駁回原告之訴，訴訟費用由原告負擔。
  二、陳述略稱：渠等雖係訴外人王政添之繼承人，惟訴外人王政添死亡後，渠等曾
      向法院聲明拋棄繼承獲准；至於渠等雖結清領回訴外人王政添之存款餘額，惟
      渠等實不知如此會與拋棄繼承之效力有違等語。
    理      由
一、原告主張之事實，業據其提出與所述相符之擔保放款借據一件、被繼承人王政添
    之繼承系統表乙份、戶籍謄本二件、繳款明細查詢單一張、借保戶會簽查詢單一
    張、放款單筆利率明細查詢單一張、分期償還放款帳二張、傳票二張、銀行利率
    變動表二件、繼承存款領取申請書一張、結清取款條一張為證，復為被告所不爭
    ，堪信為真實。
二、被告等雖抗辯訴外人王政添死亡時，其因不知有債務存在，始至原告銀行辦理訴
    外人王政添帳戶存款之結清領回手續，惟渠等嗣已向法院為拋棄繼承之意思表示
    云云。然按繼承人如已於繼承開始時承認繼承，則已為權利之行使，如嗣後又准
    其拋棄繼承，為義務之免除，則不特有礙被繼承人之債權人之利益，且使權利狀
    態有不確定之虞，自非法所許可（最高法院六十九年度台上字第八四二號判決參
    照）。而繼承人依民法第一千一百七十四條第二項規定，以書面向法院表示拋棄
    繼承之事件，性質上為非訟事件，受理法院僅依非訟事件程序作形式上之審查，
    就當事人拋棄繼承之表示，是否符合拋棄繼承之規定，分別為准予備查或駁回之
    裁定。查訴外人王政添於八十九年四月二十八日死亡後，被告於法定期限內即八
    十九年六月二十日向本院為拋棄繼承之意思表示，並經本院准予備查在案，此為
    兩造所不爭，復經本院依職權調取本院八十九年度繼字第四一三號卷審核無訛；
    惟被告於拋棄繼承前，曾於八十九年五月三日，向原告聲明繼承訴外人王政添於
    原告銀行所開設之帳號存款一萬九千六百九十三元，此有該「繼承存款領取申請
    書」、結清取款條各一紙在卷可憑，復為被告所不爭，則揆諸前揭說明，被繼承
    人之存款既已為被告所領取，則其已承受被繼承人之遺產取得權利在前，縱事後
    再為拋棄繼承之表示，此項一面行使權利，一面拋棄繼承免除義務之情形，不惟
    與我民法所定原則，為包括的承受被繼承人財產上之一切權利義務本質不合，且
    有礙債權人之利益，並使權利狀態有不確定之虞，其拋棄繼承自不生效力，即被
    告就系爭借款債務仍應負清償之責任。至本院就被告拋棄繼承之意思表示雖准予
    備查在案，惟拋棄繼承案件，法院僅為形式上之審查，現兩造就被告拋棄繼承之
    效力既有所爭執，本院自得為實體上之審查，附此敘明。
三、又按繼承人對被繼承人之債務，負連帶責任，民法第一千一百五十三條第一項定
    有明文。查原告提出由訴外人王政添書立之借據約定：借款金額為一零五萬元，
    借款期間自八十七年十月二十一日起至一０二年十月二十一日止，利息則按銀行
    基本放款利率減年息百分之０‧九四（放款時為年息百分之十點一九）按月計付
    ，並同意遇原告銀行調整放款利率時，同意自調整日起，改按新調整之利率調整
    之；未按期清償本金或繳納利息時，除按本借款利率給付遲延利息外，並應自約
    定繳本息日起，其逾期在六個月以內償還時，按本借款利率百分之十加付違約金
    ；逾期在六個月以上者，按本借款利率百分之二十加付違約金。而被告等既為系
    爭借款人即訴外人王政添之繼承人，本件主債務人即訴外人王政添向原告借得本
    件款項後，未依約清償，尚欠原告銀行九十九萬七千三百九十八元及自八十九年
    四月二十一日起之利息與自八十九年五月二十二日起之違約金未清償，從而，原
    告本於消費借貸及繼承之法律關係，請求被告連帶清償如主文第一項所示之本金
    、利息及違約金，核無不合，應予准許。
四、結論：本件原告之訴為有理由，依民事訴訟法第八十五條第二項，判決如主文。
中      華      民      國     九十    年       九      月    二十六    日
                                   臺灣臺南地方法院民事第二庭
~B法      官  洪  碧  雀
右為正本係照原本作成
如對本判決上訴，須於判決送達後二十日內向本院提出上訴狀。
中      華      民      國     九十    年       九      月    二十六    日
~B法院書記官  顏  惠  華


司法院資訊處製作；財團法人民間司法改革基金會備份。
